【裁判字號】    88,保險簡上,14
【裁判日期】    891220
【裁判案由】    給付保險金
【裁判全文】
臺灣臺北地方法院民事判決  八十八年度保險簡上字第一四號
    上  訴  人  第一產物保險股份有限公司
    法定代理人  乙○○
    訴訟代理人  戊○○
                甲○○
                丁○○
    被上訴人    隆大通運股份有限公司
                              .
    法定代理人  丙○○      住.
    訴訟代理人  蘇錦霞律師
右當事人間請求給付保險金事件，上訴人對於中華民國八十七年十二月十七日本院臺
北簡易庭八十七年度北保險簡字第三七九號第一審判決提起上訴，本院判決如左：
    主    文
原判決命上訴人給付超過新台幣玖萬肆仟玖佰壹拾柒元及該部分假執行之宣告暨訴訟
費用之裁判均廢棄。
右廢棄部分被上訴人在第一審之訴及該部分假執行之聲請均駁回。
其餘上訴駁回。
第一、二審訴訟費用由被上訴人負擔四分之一，餘由上訴人負擔。
    事    實
甲、上訴人方面：
一、聲明：原判決廢棄，被上訴人在第一審之訴及假執行之聲請均駁回。
二、陳述：除與原審判決筆錄所載者相同茲予引用外，補稱：
  (一)縱認第三人陳東隆所有車號ＨＶ─四一四三號自小客車車損係被保險人之行為所
    致，惟被保險人對於陳東隆就其責任所為之承認、和解或賠償，未經上訴人參與
    者，上訴人不受拘束，汽車第三人責任保險條款第五條定有明文。又依汽車第三
    人責任保險條款第八條第一項約定：「被保險汽車在本保險契約有效期間內因意
    外事故致第三人受有損害而應負賠償責任時，被保險人如受有賠償請求或被起訴
    ，本公司得應被保險人之要求，以其名義代為進行和解或抗辯，其所需費用由本
    公司負擔，並不受保險金額之限制，被保險人有協助本公司處理之義務」，更明
    示約定被上訴人於起訴求償時得要求上訴人代為進行和解或抗辯，並有協助上訴
    人處理之義務，其所需費用縱若超出保險金額亦一概由上訴人負擔，否則，其對
    於第三人所為之承認、和解或賠償，未經上訴人參與者，上訴人自當不受拘束。
    至上訴人於民國八十七年二月二十日以「一產汽字第八七０九三號」函通知陳東
    隆檢具「發生事實」與證據資料等，依法逕向被保險人求償，本意乃為釐清肇事
    情況及責任歸屬；另得經由法院為審酌，且上訴人亦得藉此協助被保險人主張權
    利，以避免陳東隆藉故所求。再者，事前已告知被保險人，因本件當事人無法提
    供警訊筆錄，故依公司行政規定先為免賠結案，待日後相關疑點釐清後再調案簽
    結，併以此函覆陳東隆。然被上訴人於受陳東隆起訴請求之際直至和解，並未通
    知上訴人參與，其等之和解內容，上訴人理應不受拘束。
  (二)按汽車第三人責任保險條款第一條第一項第二款約定：「被保險人因所有、使用
    或管理被保險汽車發生意外事故，致第三人財物受有損害，依法應負賠償責任而
    受賠償請求時，本公司對被保險人負賠償之責」，本條所定「依法應負賠償責任
    」，仍指依相關法律或命令所應負賠償之責任。易言之，上訴人依法應負之賠償
    責任，非謂被上訴人與第三人合意所簽立之和解筆錄，即係上訴人依法之責任，
    蓋和解之簽立乃當事人約定互相讓步，以終止爭執或防止爭執發生之契約，其本
    質乃屬契約性質，至訴訟上之和解，法律賦予與判決有同一之效力，非得謂訴訟
    上之和解同等於法院就權利人所主張請求權之有無為審究後依法所為之裁判。
  (三)侵權行為損害賠償之立法意旨在於加填補被害人之損失，然若被害人沒有損失，
    加害人即毋庸填補，故此，縱若本件事實為真，上開汽車保險契約條款第九條第
    二項第二款但書已約定：「修復第三人財物所需費用，但以該第三人受損財物之
    實際現金價值為準」，是系爭車輛應予折舊，被上訴人亦僅須填補該車折舊後之
    現值。
  (四)依行政院所公佈之固定資產耐用年數表及折舊表，就受損之第三人財物依其耐用
    年數所為折舊後之實際價值。查系爭車輛於八十四年五月份出廠，八十六年九月
    十五日受損，已使用達二年四個月，零件部分每年應折舊千分之三六九。
三、證據：除援用原審之立證方法外，另提出處理過程簡報乙份，並聲請訊問證人陳
    聰明及檢送系爭車輛受損照片、現場圖及警訊筆錄函請國立成功大學交通管理研
    究所鑑定事故原因。
乙、被上訴人方面：
一、聲明：上訴駁回。
二、陳述：除與原審判決筆錄所載者相同茲予引用外，補稱：
  (一)系爭車輛事故經原審問訊肇事之當事人，且雙方當事人向警方報案，亦向台灣基
    隆地方法院提出訴訟請求賠償，上訴人並無任何證據證明，本件事故非車禍事故
    ，顯係為延宕訴訟所言。
  (二)上訴人又謂被上訴人與第三人和解未通知上訴人，然上訴人業已向被上訴人表示
    作成免賠結案，並未通知被上訴人需為訴訟通知，上訴人之主張顯無理由，且依
    據汽車保險單中第四條之約定，遇有事故應即通知憲警機關，並無於五日通知公
    司，被上訴人業踐行該約定，被上訴人之請求並無失當。
  (三)另上訴人主張折舊之部份，按被上訴人係賠償陳東隆共十八萬三千八百五十元，
    上訴人之損失為前述金額，就汽車保險單之第三人責任險之每一意外事故之財損
    金額為三十萬元，被上訴人之請求並未超過此部份，上訴人自應負擔，不得主張
    折舊。
  (四)退萬步言，縱令需為折舊，亦僅就材料部份折舊，工資及回復原狀部份並不得主
    張折舊，即所提之估價單中：P3均為工資，故四萬七千二百元之工資不應予以折
    舊。另估價單中P1、P2則為材料費用，應依每年千分之三六九予以折舊（九萬五
    千二百六十五元、四萬千三百八十五元），且折舊年限為二年又四個月，當為必
    要之修理費用。
三、證據：除援用原審之立證方法外，另提八十七年二月二十日一產汽字第八七０九
    三號函乙件、估價單三紙（以上均為影本）為證。
丙、本院依職權訊問證人呂晉東，並向台灣基隆地方法院調取八十七年度基簡字第二
    四三號卷宗、函請弘道聯合法律事務所檢送八七錦一字第一號函影本。
    理    由
一、被上訴人起訴主張其所有車號Ａ─七九五號營業曳引車曾向上訴人投保第三人責
    任險，保險期間自民國八十六年八月十一日中午十二時起至八十七年八月十一日
    中午十二時止。詎被上訴人之受僱人呂晉東於八十六年九月十五日下午三時許，
    在基隆市○○區○○路十一號對面，駕駛該車倒車時，不慎撞及第三人陳東隆所
    有停放於該處之車號ＨＶ─四一四三號自用小客車，致該車送修後共支出修理費
    十八萬三千八百五十元，嗣陳東隆函請上訴人賠償上開費用，竟為上訴人拒絕，
    陳東隆旋改向臺灣基隆地方法院提起損害賠償之訴，並與被上訴人、呂晉東達成
    訴訟上和解，由被上訴人賠償其損害。為此，依保險法第九十條之規定，訴請上
    訴人給付十八萬三千八百五十元及自起訴狀繕本送達上訴人之翌日起至清償日止
    之法定遲延利息等情；上訴人則以被上訴人所有上開曳引車之車尾高度根本不可
    能造成陳東隆所有ＨＶ─四一四三號自用小客車車前保險桿及水箱之損害，且被
    上訴人委請其受僱人呂晉東於八十六年九月二十七日填寫失事調查表時載明本件
    車禍曾報請七堵派出所警員現場處理及拍攝現場照片，惟上訴人查證結果並無任
    何警員作現場處理及製作筆錄，故被上訴人既未證明本件肇事事實，上訴人自無
    給付保險金之義務。況呂晉東、陳東隆有同事關係，伊等提供之肇事原因報告有
    所虛假，參酌汽車保險共同條款第十六條第一項有詐欺行為或提供須為報告情事
    不予理賠之約定，上訴人自不負賠償責任。再者，被上訴人並未通知上訴人參與
    與陳東隆之和解事宜，依汽車保險共同條款第五條之約定，上訴人亦無庸給付。
    縱認應予賠償，修理費用之材料費部分亦應予折舊等語，資為抗辯。上訴人既否
    認事故係由被上訴人之受僱人呂晉東所造成，且未參與被上訴人與陳東隆就本件
    事故損害賠償和解事宜，因而，本件事故是否屬於兩造保險契約約定之事故，如
    是，上訴人未參與被上訴人與陳東隆間之和解事宜，被上訴人是否有權向上訴人
    請求保險給付，厥為本件爭執所在，茲析述如后。
二、兩造間訂有汽車第三人責任險之保險契約，保險期間自八十六年八月十一日中午
    十二時起至八十七年八月十一日中午十二時止，每一意外事故財物損失賠償總額
    為三十萬元，被上訴人於契約有效期間之八十六年九月十五日下午三時許，駕駛
    被保險汽車，因過失撞及第三人陳東隆駕駛之車號ＨＶ─四一四三號自小客車，
    致對陳東隆負有損害賠償責任，嗣以十八萬三千八百五十元達成訴訟上和解等情
    ，有兩造不爭之汽車保險單、統一發票乙紙、臺灣基隆地方法院八十七年度基簡
    字第二四三號和解筆錄附卷可稽。又呂晉東確於上開時地駕駛ＫＡ─七九五號營
    業曳引車過失撞及陳東隆所有車號ＨＶ─四一四三自用小客車，致車受損，嗣被
    上訴人與呂晉東願連帶賠償陳東隆十八萬三千八百五十元修理費用，並達成訴訟
    上和解乙節，不惟經證人陳東隆、呂晉東結證屬實，原審法官亦向臺灣基隆市警
    察局第三分局調閱本件肇事記錄結果，經函復：「因雙方當事人同意由隆大通運
    公司負責賠償修復車號ＨＶ─四一四三號受損部分，並在該七堵派出所當場和解
    ，故未填製筆錄」，此有該分局函附七堵派出所工作紀錄簿各乙紙在卷足憑，此
    外，本院復向臺灣基隆地方法院調取上開民事卷宗查核無誤，上開被上訴人主張
    之事實足信為真實，自難認被上訴人有任何提供虛偽報告情事。上訴人聲請檢送
    系爭車輛受損照片、現場圖及警訊筆錄函請國立成功大學交通管理研究所鑑定事
    故原因，即無必要。上訴人所辯以呂晉東駕駛之營業曳引車尾部高度，不可能造
    成陳東隆所有車號ＨＶ─四一四三號自用小客車如此車損，及呂晉東、陳東隆為
    同事關係，提供之肇事原因報告有所虛假，亦不足採。
三、按保險法第九十條規定，責任保險人於被保險人對於第三人依法應負賠償責任而
    受賠償之請求時，負賠償責任。又同法第九十三條規定，保險人得約定對於第三
    人就其責任所為之承認、和解或賠償，未經其參與者，不受拘束。準此，在責任
    保險之被保險人對於第三人依法負有損害賠償責任，而受賠償之請求，責任保險
    之保險人即有賠償之責任，縱保險人與被保險人得約定「被保險人就其與第三人
    之損害賠償所為之承認、和解或賠償，未經其參與，不受拘束」，但此乃指保險
    人是否依被保險人所為之承認、和解或賠償，負賠償責任，有任意決定之自由，
    並非指保險人可因而免除其應付之理賠責任。至保險人應負何等之理賠責任，依
    保險人是否應負理賠責任及保險事故所生實際損害以為認定。基此，上訴人抗辯
    未獲通知參與被上訴人與陳東隆間就本件事故賠償之和解事宜乙節，縱然屬實，
    被上訴人既如前述因保險事故發生而對陳東隆負有損害賠償責任，則上訴人僅不
    受被上訴人與陳東隆間和解金額之拘束耳，但仍不能執上開情詞解免理賠之責。
四、次按因故意或過失，不法侵害他人之權利者，負損害賠償責任，民法第一百八十
    四條第一項前段定有明文。又被保險人因所有、使用或管理被保險汽車發生意外
    事故致第三人財物受有損害，依法應負賠償責任而受賠償請求時，保險人對被保
    險人負賠償之責，兩造合意適用之汽車第三人責任保險共同條款第一條第二項復
    有明定。經查，被上訴人之受僱人呂晉東於駕駛車號ＫＡ─七九五號營業曳引車
    倒車之際，因過失撞及陳東隆所有之車號ＨＶ─四一四三號自用小客車，致該車
    受損乙節，業如前述，被上訴人應與受僱人呂晉東負連帶損害賠償之責甚明。至
    訴訟上和解雖為兩造互為讓步，並經法律賦予與判決同一效力之契約，但被上訴
    人之受僱人呂晉東因過失侵害陳東隆權利之事實，既如前述，則不論訴訟上和解
    金額多寡，被上訴人或陳東隆如何讓步，仍無礙於呂晉東有侵權行為之事實，上
    訴人另辯稱不得以和解筆錄作為上訴人對陳東隆負有損害賠償責任之依據，不無
    誤會。另關於損害賠償之範圍，民法第二百十三條第一項及第二百十六條第一項
    雖分別有回復原狀及填補損害之原則性規定，亦即被害人陳東隆原僅能依民法第
    二百十三條第一項規定請求加害人呂晉東及其僱用人即被上訴人將毀損之車輛送
    修，惟依八十八年四月二十一日修正公布之同條第三項規定，被害人亦得請求支
    付回復原狀所必要之費用，以代回復原狀（依債編施行法第十二條規定，八十九
    年五月五日施行前所發生之損害賠償責任而應回復原狀者亦適用此增訂規定），
    被害人陳東隆向被上訴人及其受僱人呂晉東請求修復之費用，被上訴人復依兩造
    簽訂之汽車第三人責任保險，請求上訴人理賠，自無不當。然因車輛受損修復費
    用中，除因回復原狀所需之工資為必要費用外，其零件之更換，乃新品換舊品，
    就零件費用支出部分即有予以折舊之必要。查，本件車損修復之工資為四萬七千
    二百元，零件暨材料費用為十三萬六千六百五十元（九萬五千二百六十五元、四
    萬一千三百八十五元），有估價單可參（如被上訴人於八十九年十二月六日言詞
    辯論期日庭提估價單所示），爰依兩造不爭執之行政院公佈固定資產耐用年數表
    及每年均以千分之三六九固定比率遞減方式，就受損之陳東隆所有ＨＶ─四三一
    四號自用小客車八十四年五月份出廠，八十六年九月十五日受損，已使用達二年
    四個月，予以計算，其折舊後零件暨材料之實際價值為四萬七千七百十七元。故
    而，加害人所應負擔之工資、零件暨材料費用應以四萬七千二百元工資加計此折
    舊後四萬七千七百十七元為限（如註一），超過九萬四千九百十七元之費用即非
    屬必要。準此，雖被上訴人、呂晉東與陳東隆間達成願連帶給付陳東隆十八萬三
    千八百五十元之訴訟上和解，被上訴人逾此金額之理賠之請求，仍乏依據，應予
    駁回。
    註一：計算式
    (1)工資：四萬七千二百元
    (2)零件暨材料之折舊計算式：依行政院公布固定資產耐用年數表及折舊表之每年
      千分之三六九定率遞減法（元以下四捨五入）
      136,650-(136650x0.369) =136,650-50,424=86,226
      86,226-(86,226x0.369)=86,226-31,817=54,409
      54,409-(54,409x0.369x4/12)=54,409-6,692=47,717
    (1)＋(2)＝47,200+47,717=94,917
五、綜上所述，被上訴人依保險法第九十條規定請求上訴人給付九萬四千九百十七元
    自起訴狀繕本送達上訴人之翌日即八十七年八月四日起至清償日止之法定遲延利
    息，於法有據，應予准許，逾此範圍之請求，則無理由，應予駁回。原審就上開
    不應准許部分（上訴人應給付被上訴人超過九萬四千九百十七元及該部分自起訴
    狀繕本送達上訴人之翌日起至清償日止法定遲延利息），為上訴人敗訴之判決，
    尚有未洽，上訴意旨求為廢棄改判，為有理由，爰由本院予以廢棄，改判如主文
    第二項所示。
六、據上論結，本件上訴為一部有理由，一部無理由，依民事訴訟法第四百三十六條
    之一第三項、第四百四十九條第一項、第四百五十條、第七十九條但書，判決如
    主文。
中      華      民      國    八十九    年     十二     月     二十     日
                                  民事第一庭審判長法    官
                                                   法   官
                                                   法   官
不得上訴


司法院資訊處製作；財團法人民間司法改革基金會備份。
